【裁判字號】    97,簡上,156
【裁判日期】    971015
【裁判案由】    給付票款
【裁判全文】
臺灣板橋地方法院民事判決             97年度簡上字第156號
上  訴  人  丁○○
被上訴人    聯運股份有限公司
法定代理人  丙○○
訴訟代理人  乙○○
上列當事人間請求給付票款事件，上訴人對於中華民國97年4 月
23日本院板橋簡易庭96年板簡字第7691號第一審判決提起上訴，
經本院於97年10月8 日言詞辯論終結，判決如下：
    主  文
上訴駁回。
第二審訴訟費用由上訴人負擔。
    事實及理由
一、本件被上訴人起訴主張：
  (一)被上訴人善意持有上訴人丁○○所簽發、以民國96年4 月10
    日為發票日、面額新台幣（下）170,000 元之支票（以下簡
    稱「係爭支票」），屆期提示，卻遭退票，屢經催索，未獲
    置理，為此依據票據關係提起本訴。
  (二)上訴人係因與被上訴人公司之業務員甲○○私人間之借貸關
    係始簽發係爭支票，並已簽具確認書一紙表明此事與被上訴
    人公司無任何關聯，即應就負付款義務。
  (三)被上訴人公司之業務員甲○○於96年3 月12日離職前，就其
    收自客戶、迄未交還公司之帳款，於同年3 月6 日交回之係
    爭支票，經被上訴人公司主管發現其發票人並非待沖應收帳
    款所屬之客戶小北百貨，追問其票據來源後表示係向上訴人
    借票，以沖償其未交還之應收帳款，被上訴人乃指派公司主
    管偕同甲○○向上訴人查證其發票之原因確係私人借貸關係
    ，並捎回確認書為憑，可見上訴人簽發係爭支票並未受騙，
    亦非係預付欲向被上訴人訂購之貨款。
  (四)為此，依據票據之法律關係，請求上訴人給付170,00 0元及
    自96年4 月11日起至清償日止按年利率6%計算之利息。
二、上訴人則抗辯：
  (一)被上訴人公司之主任、專員及業務員3 人到上訴人開設之宏
    蓁便利商店來，要求上訴人將係爭支票處理為借貸關係，上
    訴人受被上訴人公司欺騙始交付係爭支票。
  (二)上訴人係為向被上訴人公司之業務員甲○○上訴人訂購即將
    漲價之伯朗咖啡及藍山咖啡飲料，始於96年3 月2 日，在宏
    蓁便利商店對面之倉庫內，簽發係爭支票，並非借票予甲○
    ○使用，事後被上訴人遲未出貨予上訴人，自不得請求上訴
    人給付票款。
  (三)上訴人簽發係爭支票後某日，接到甲○○來電表示，被上訴
    人公司主管，要伊簽署確認書以證明私下和解之事實，嗣於
    台北縣中和市○○路某福利社外之路旁，遇到甲○○，因渠
    表示會出貨，復有被上訴人公司之林聰明主任、某鄧姓專員
    在場，乃應甲○○要求，按照來人交付之小紙條內容，抄寫
    在確認書上。
  (四)為此，請求駁回被上訴人之訴。並陳明如受不利判決，願供
    擔保請准宣告免假執行。
三、原審經審理後，為被上訴人勝訴之判決，判命上訴人給付被
    上訴人17萬元，及自96年4 月11日起至清償日止按年息5%計
    算之利息。上訴人不服提起上訴，聲明：(一)原判決廢棄，(二)
    被上訴人在第一審簡易之訴駁回。被上訴人對於上訴人之上
    訴則聲明：上訴駁回。
四、按票據法第5 條規定在票據上簽名者，依票上所載文義負責
    ，票據法第13條亦規定除取得票據出於惡意者外，票據債務
    人不得以自己與發票人或執票人之前手間所存抗辯之事由對
    抗執票人；故原因關係之抗辯僅於執票人係票據債務人之直
    接後手時始得主張；否則業已填載完成之票據一經轉手，即
    切斷抗辯、淨化瑕疵，應由在票據上簽名者依票載文義負責
    。是以票據權利義務之行使，即與其基礎之原因關係各自獨
    立，執票人行使票據上權利時，就其基礎之原因關係確係有
    效存在之事實，並不負舉證責任；票據債務人如欲以其自己
    與發票人或執票人之前手間所存之抗辯事由對抗執票人，即
    應就執票人取得票據係出於惡意或詐欺之權利行使障礙事由
    ，負舉證責任（最高法院78年度台上字第485 號判決意旨參
    照）。經查：
  (一)被上訴人主張：伊持有已於96年3 月12日離職之業務員甲○
    ○，為沖償其迄未交還公司之客戶帳款差額，於同年3 月6
    日交回之係爭支票，因簽發該紙支票之上訴人並非待沖應收
    帳款所屬之客戶，乃追問其票據來源，並指派公司主管偕同
    甲○○向上訴人查證其發票之原因，併攜回上訴人簽署之確
    認書，其後於96年4 月10日提示係爭支票，卻未兌現等情，
    業據提出支票、退票理由單及確認書各1 紙影本為證，上訴
    人就此亦不爭執，堪信被上訴人此一部分之主張屬實。
  (二)上訴人雖辯稱：伊係被被上訴人公司欺騙始交付係爭支票，
    伊係欲向被上訴人訂貨，始簽發係爭支票予甲○○預付貨款
    云云。惟就發票時有無受騙，於原審前後所述矛盾；參照上
    訴人於原審稱：「（你會簽發係爭支票是預付貨款要向甲○
    ○訂購貨物？所以簽發支票是正當買貨之預付款，沒有被騙
    ？）是的。（你說被騙簽發支票是指甲○○拿到支票後，沒
    有依約出貨？）是的。（你在96年7 月17日第一次開庭時說
    你是被騙才簽發係爭支票，意思是甲○○騙你為了償還沒有
    交回公司之應收帳款，所以你開票給他這件事情被騙？）對
    的」（詳原審97年4 月9 日辯論筆錄）。且證人甲○○於本
    院97年7 月17日準備程序時亦證稱：當時我是跟上訴人廖先
    生借票沒有錯，17萬的支票是借貸，不是賣咖啡的錢等語，
    而上訴人復未能證明被上訴人或甲○○如何對其施用詐術之
    事實，即難認其簽發係爭支票之意思表示係受詐騙所為。
  (三)上訴人辯稱伊係預付貨款向代表被上訴人之業務員甲○○訂
    貨始簽發係爭支票，於卷附確認書上手寫之文字係按被上訴
    人所派主管提出之小紙條內容抄錄云云，為被上訴人及見證
    確認書籤署之陶金明、鄧建仁於原審否認，且未舉證以其說
    ；而上訴人辯稱發票時向甲○○訂購之伯朗、藍山咖啡，並
    非熱門難訂之搶手商品，何需簽發支票預付貨款；苟其發票
    之目的係為預付向被上訴人購貨之貨款，又豈會未索任何憑
    證，反於被上訴人公司之業務主管前來時書寫內容為：「宏
    蓁便利商店、丁○○，96年3 月6 日開立支票乙張，未開立
    發票，金額壹拾柒萬元正，借於甲○○本人，與聯運（股）
    公司無關，票號UA0000000 ，聯邦雙和分行，帳號0000000
    ，特此證明」之確認書予被上訴人；參照陶金明於原審證稱
    ：「確認書是在圓通路的大馬路旁邊簽的，確認書是上訴人
    本人簽的。簽這份確認書是要查證這個支票到底是貨款還是
    借貸。（內容是你們叫他寫的嗎？詳情如何？）不是，內容
    不是我們叫他寫的，……，文字的部分是他寫的，我們並沒
    有叫他說要寫成借貸關係。因為他把這個票放到另外一家公
    司的貨款上面。我們公司都會去查證業務員收回來的票，如
    果不是應付帳款的店家發票的話，我們都會查證。因為甲○
    ○把這張票當作是小北百貨的應收帳款，我們才會去查證。
    ……，他在馬路邊開確認書的時候，是講說是借票給甲○○
    ，前面講說上訴人表示甲○○會把貨品給他，是講錯了。確
    認書的內容我沒有告訴他要怎麼寫，文字的內容是他自己擬
    的」（見原審97年2 月27日辯論筆錄），鄧建仁於原審證稱
    ：「（甲○○繳回上訴人簽發的那張面額170000元支票後，
    你們公司否發現這張票的發票人並非待沖應收帳款所屬之客
    戶小北百貨，所以向甲○○追問其票據之來源為何，後來並
    指派數位公司主管陪你去向上訴人查證其發票之原因？）是
    的。（甲○○在公司之主管追問係爭170000元支票之來源時
    ，他怎麼回答？）當初沒有問，我與陶金明直接去上訴人那
    邊查證。上訴人說當初這張票是他私下借給業務員的，與我
    們公司的應收帳款沒有關係，不是預付貨款。（提示卷附確
    認書影本，這張確認書就是你們公司主管陪甲○○去找上訴
    人確認發票原因後，上訴人自己簽的那張？）我有看過，這
    是上訴人自己簽的，是他口述給我們知道說是私下借貸，確
    認書的文字是上訴人自己寫的，確認書的內容是上訴人自己
    講的，不是我們叫他寫的。（上訴人簽發係爭支票的原因就
    是如確認書所載，是私下借予甲○○要還債？）是私下借貸
    沒錯，但我不知道是否是要還債。（上訴人在簽發確認書時
    ，有無當場跟你們表明他簽發170000元支票是要向你們公司
    訂貨所預付之貨款？）沒有。……，我們公司沒有預收貨款
    的例子。（96年2 、3 月間伯朗咖啡、藍山咖啡是否缺貨難
    買？）沒有，那是業務員銷售手法，那段時間也沒有要漲價
    。（上訴人在你們去確認時有無說他是預付貨款且說他是被
    甲○○騙的事情？）沒有。」（見原審97年4 月9 日辯論筆
    錄），上訴人於原審亦稱：「（下你在96年7 月17日第一次
    開庭時說你是被騙才簽發係爭支票，意思是甲○○騙你為了
    償還沒有交回公司之應收帳款，所以你開票給他這件事情被
    騙？）對的。」（見本件97年4 月9 日辯論筆錄），足認上
    訴人係為借予甲○○使用始簽發係爭支票，其反此所辯，即
    不足採，堪認被上訴人就此所為主張亦屬實在。
  (四)係爭支票既係借予甲○○還債所簽發，兩造即非授受票據之
    直接前後手，上訴人復未證明被上訴人受讓係爭票據時已知
    其與甲○○間之內部約定，按票據法第13條前段規定，本不
    得以其與甲○○間之事由，對抗非自其收受票據之被上訴人
    （最高法院94年度台簡上字第9 號判決意旨參照）；何況若
    許上訴人以甲○○未輒入票款為由不負票據責任，非但違背
    其借票予甲○○還債之融通目的，亦與其本係為對直接相對
    人以後之受讓人欲履行債務而交付票據之本意不符，自亦不
    得對甲○○以外之被上訴人主張惡意抗辯。
四、次按支票不獲付款時，執票人於行使或保全支票上權利之行
    為後，對於背書人、發票人及支票上其他債務人得行使追索
    權；執票人向支票債務人行使追索權時，得請求自為付款提
    示日起之利息，如無約定利率，依年利率6 釐計算，票據法
    第126 條、第144 條、第85條第1 項、第133 條分別定有明
    文。茲上訴人既未證明其簽發係爭票據係受詐欺，復不得以
    其與甲○○間之發票事由對抗被上訴人，則被上訴人就提示
    後未獲付款之係爭支票，自得依前揭規定請求上訴人給付如
    數給付票款及自提示日起之法定遲延利息。
五、從而，被上訴人依之票據關係，聲明請求上訴人給付170,00
    0 元及提示日即96年4 月11日起至清償日止按年利率6%計算
    之利息，洵屬正當，應予准許。則原審判命上訴人如數給付
    ，並依職權告假執行，於法並無不合。上訴意旨指摘原判決
    不當，求予廢棄改判，為無理由，應予駁回其上訴。
六、據上論結，本件上訴為無理由，依民事訴訟法第436 條之1
    第3項 、第449 條第1 項、第78條、，判決如主文。
中    華    民    國    97    年    10    月    15    日
                  民事第三庭    審判長法  官  朱耀平
                                      法  官  何君豪
                                      法  官  徐玉玲
以上正本證明與原本無異
不得上訴
中    華    民    國    97    年    10    月    15    日
                            書記官  黃琴茜


司法院資訊處製作；財團法人民間司法改革基金會備份。
